【裁判字號】    90,上更(一),432
【裁判日期】    901231
【裁判案由】    偽證
【裁判全文】
臺灣高等法院高雄分院刑事判決                  九十年度上更(一)字第四三二號
    上訴人  台灣屏東地方法院檢察署檢察官
    被  告  乙○○
    選  任
    辯護人  葉武侯
右上訴人因被告偽證案件，不服臺灣屏東地方法院八十七年度訴字第三七二號中華民
國八十八年一月二十七日第一審判決（起訴案號：臺灣屏東地方法院檢察署八十七年
度偵字第四五九號、第一八七七號），提起上訴，判決後，經最高法院發回，本院
判決如左：
    主  文
上訴駁回。
    理  由
一、甲訴意旨略以：李松櫻（業經判處詐欺罪刑確定）原為台灣屏東地方法院檢察署
    錄事，負責分案事務，張春騰（業經判處詐欺罪刑確定）則為屏東縣警察局里港
    分局刑事小隊長，二人原即熟識，且與在屏東縣里港鄉從事砂石業之被告乙○○
    結識亦久（起訴書誤認係張春騰於八十六年十一月間介紹李、蔡二人會餐結識）
    ，嗣於民國（下同）八十六年七月間，被告乙○○在屏東縣境荖濃溪東振段河川
    採取砂石級配為警當場查獲，而以竊盜罪嫌移送台灣屏東地方法院檢察署偵辦，
    被告乙○○甚感焦慮，遂透過其相識之前開警察局甲關股股長吳火鎮，向李松櫻
    查詢案件係何股檢察官承辦，李松櫻經查知係忠股潘國威檢察官偵辨後，即偶伺
    機探詢該案偵查情形，迨忠股於八十六年十一月四日將被告乙○○所涉竊盜案以
    罪嫌不足處分不起訴並甲告後，李松櫻與張春騰見有機可乘，竟共同意圖為自己
    不法之所有，於同年十一月間，向被告乙○○誑稱該案彼等出力甚多，且承辦之
    潘檢察官新居即將落成，要被告乙○○致酬新台幣（下同）二十萬元及洋酒二瓶
    （每瓶價約一千八百元），被告乙○○不疑有詐，有意贈酒以示感謝，然無意送
    款，然李松櫻仍予催索，被告乙○○不堪其擾，遂於同年十一月十三日，偕同其
    夫黃春榮至台灣土地銀行屏東分行「元賓企業有限甲司」戶內，提領二十萬元，
    並與李松櫻約定次日（十四日）在屏東市○○路某茶藝館交付，李松櫻即與張春
    騰於約定時間駕車至該茶藝館取款及酒，得手後，李松櫻即將款項自行留置，而
    於同月中旬，欲將前述洋酒二瓶贈予潘國威檢察官，然為潘檢察官峻拒，而被告
    乙○○交款後，亦心有未甘，乃向吳火鎮投訴，且前開地檢署亦接獲匿名者檢舉
    上情，隨進行偵辦，李松櫻等恐案情敗露，旋於同年十一月下旬，在屏東縣里港
    鄉珍珍海產店，將款項及洋酒退還予被告乙○○。嗣被告乙○○在台灣屏東地方
    院檢察署檢察官偵查李松櫻、張春騰瀆職案件時，到庭作證，為證人，其於八十
    七年一月十七日經具結後，於八十九年三月十九日出庭，就案情有重要關係之事
    項：為何會交付二十萬元予李松櫻、張春騰二人之事項，明知其本人並非借款予
    李松櫻、張春騰二人，乃意圖為李松櫻、張春騰脫罪，竟虛偽陳述稱：其交付二
    十萬元予李松櫻、張春騰二人乙節，純係李松櫻向其借款云云，足以影響於偵查
    之結果。因認被告乙○○係犯刑法第一百六十八條之偽證罪。
二、甲訴人認被告乙○○涉有刑法第一百六十八條之偽證罪，係以其於八十七年一月
    十七日於檢察官偵查時具結後，於同年三月十九日檢察官訊問時，就案情有重要
    關係之事項，即為何會交付二十萬元予被告李松櫻、張春騰二人，虛偽陳述為借
    款等語，為論據。
三、按被告行為不罰者，應諭知無罪之判決，刑事訴訟法第三百零一條第一項定有明
    文。又證人恐因陳述致自己受刑事追訴或處罰者，得拒絕證言，證人有此情形而
    不拒絕證言者，不得令其具結。而刑法上偽證罪之成立，以證人具結為構成要件
    。所謂具結，係指法令有具結義務之人，履行其具結義務而言，若在法律上不得
    令其具結之人，而誤命其具結者，即不發生具結之效力，縱於具結後為虛偽陳述
    ，仍不負偽證罪責，此觀刑事訴訟法第一百八十一條、第一百八十六條第四款，
    刑法第一百六十八條之規定自明。
四、經查，台灣屏東地方法院檢察署八十七年度偵字第四五九號被告張春騰、李松櫻
    涉嫌瀆職一案，承辦檢察官於八十七年一月五日聲請羈押張春騰之聲請書記載，
    被告張春騰與李春櫻共同向刑事「被告」（即上訴人）乙○○索取二十萬元及二
    瓶洋酒，謊稱交付檢察官，涉嫌索賄部分所犯罪最輕本刑五年以上有期徒刑，犯
    罪嫌疑重大，非予羈押顯難進行追訴（四五九號偵卷第九十二頁），係認乙○○
    為被告之一；嗣檢察官八十七年一月十七日傳訊被告乙○○到庭，於命具結後亦
    訊問被告乙○○：「張春騰、李松櫻有無向你索取賄款？」（見同上偵卷第一○
    八頁），並非訊問被告乙○○是否有被騙活動費，檢察官顯在併予查明被告乙○
    ○是否涉及行賄犯行；而被告乙○○並無法律專業素養，依當時情節誤以為自己
    已涉行賄行為，被告乙○○在此情形下恐受到刑事訴追而不敢據實陳述，乃情理
    之當然，則被告乙○○有刑事訴訟法第一百八十一條規定得拒絕證言之情事，依
    同法第一百八十六條第四款規定，被告乙○○雖未拒絕證言，然亦不得命其具結
    ，今偵查中誤命其具結，依首開說明，已難謂被告乙○○上開具結具有具結之效
    力。何況，檢察官於八十七年三月十九日係以「被告」身分傳訊被告乙○○到庭
    （被告乙○○當時亦選任律師為辯護人。見一八七七號偵卷第一頁至第三頁），
    則被告乙○○於八十七年三月十九日所為上開不實之供述，係基於被告之身分而
    為，更難謂係偽證，自屬不罰之行為。
五、原審因而為上訴人無罪之判決，核無不合，檢察官上訴意旨仍認上訴人係犯偽證
    罪而指摘原判決此部分不當，為無理由，應予駁回。
六、同案被告張春騰、李松櫻部分，業經本院判決確定。
據上論結，應依刑事訴訟法第三百六十八條，判決如主文。
本案經檢察官彭南雄到庭執行職務。
中    華    民    國     九十       年     十二       月  三十一  日
                              臺灣高等法院高雄分院刑事第二庭
                                  審判長法官  曾永宗
      法官  郭玫利
                                        法官  邱永貴
右正本證明與原本無異。
檢察官如不服本判決，應於判決送達後十日內向本院提出上訴狀，其未述理由者並
應於提出上訴狀後十日內向本院補提理由書（應附繕本)。
被告不得上訴。
                                      書記官  周能智
中    華    民    國     九十一     年       一       月     三   日
                                                               Ｊ


司法院資訊處製作；財團法人民間司法改革基金會備份。
